【裁判字號】    92,訴,1298
【裁判日期】    921201
【裁判案由】    償還犯罪被害補償金
【裁判全文】
臺灣士林地方法院民事判決  九十二年度訴字第一二九八號
    原      告    臺灣士林地方法院檢察署
    法定代理人    甲○○
    訴訟代理人    乙○○
    被      告    丙○○
                  丁○○
                  戊○○
右當事人間請求償還犯罪被害補償金事件，本院於民國九十二年十一月十七日辯論終
結，判決如左：
    主      文
被告應連帶給付原告新臺幣壹佰零捌萬零佰伍拾玖元及自民國九十二年十月二十九
日起至清償日止，按週年利率百分之五計算之利息。
訴訟費用由被告連帶負擔。
    事      實
甲、原告方面：
一、聲明：如主文所示。
二、陳述：
  (一)按「國家於支付犯罪被害補償金後，於補償金額範圍內，對犯罪行為人或依法應
    負賠償責任之人有求償權。前項求償權，由支付補償金之地方法院或分院檢察署
    行使。」犯罪被害人保護法第十二條第一項、第二項定有明文。
  (二)被告丙○○、丁○○、戊○○三人（下稱「被告三人」）於民國九十年十月十日
    晚間十七時許，在臺北縣石門鄉草里村漁港碼頭，先由丙○○基於傷害之故意，
    以手毆打被害人陳李樺臉部左側，嗣由隨後趕至現場之戊○○及丙○○之子丁○
    ○二人，分別自左、右二側架住被害人陳李樺手臂，使陳李樺無力反抗，再由丙
    ○○徒手重擊陳李樺頭部多次，致被害人傷重不支倒地昏迷，經送淡水馬偕醫院
    急救，仍於同日晚間二十一時十二分許，因外傷性硬膜下出血急救無效，宣告不
    治死亡，其刑事部分業據臺灣士林地方法院以九十一年度訴字第三七五號判決有
    罪在案，並經臺灣高等法院以九十二年上訴字第八一一號駁回上訴。而被害人因
    死亡所支出之殯葬費及所需支付之扶養費，業經原告犯罪被害人補償審議委員會
    決定補償被害人陳李樺之父陳李欉新臺幣（下同）三十五萬七千六百九十一元，
    補償陳李樺之母陳練寶珠二十一萬九千三百四十八元及陳李樺之女陳靜春五十萬
    三千三百二十元，共計一百零八萬三百五十九元，並於九十二年五月七日如數支
    付予申請人陳李欉、陳練寶珠、陳靜春，揆諸首揭說明，自應對被告三人連帶求
    償，經與之協商不成立，為此提起本件訴訟。
三、證據：提出臺灣士林地方法本院九十一年度訴字第三七五號、臺灣高等法院九十
    二年度上訴字第八一一號刑事判決書、臺灣士林地方法院檢察署犯罪被害人補償
    審議委員會九十一年度補審字第八、九、十、十一號決定書各一份、犯罪被害人
    補償金請領書及收據影本、法務部戶役政連絡作業系統被告三人
    三份、土地登記謄本影本六份。
乙、被告方面：
一、聲明：駁回原告之訴。
二、陳述：被告三人並未打人，不應由被告三人賠償。
丙、本院依職權調閱本院九十一年度訴字第三七五號刑事案件全卷、臺灣士林地方法
    院檢察署犯罪被害人補償審議委員會九十一年度補審字第八、九、十、十一號決
    補償事件全卷。
    理      由
一、本件原告起訴主張：被告三人於九十年十月十日晚間十七時許，在臺北縣石門鄉
    草里村漁港碼頭，先由被告丙○○基於傷害之故意，以手毆打被害人陳李樺臉部
    左側，嗣由隨後趕至現場之被告戊○○及丙○○之子丁○○二人，分別自左、右
    二側架住被害人陳李樺手臂，使陳李樺無力反抗，再由丙○○徒手重擊陳李樺頭
    部多次，致被害人傷重不支倒地昏迷，經送淡水馬偕醫院急救，仍於同日晚間二
    十一時十二分許，因外傷性硬膜下出血急救無效，宣告不治死亡，被害人家屬因
    陳李樺死亡所支出之殯葬費及所需支付之扶養費，業經原告犯罪被害人補償審議
    委員會決定補償被害人陳李樺之父陳李欉三十五萬七千六百九十一元、陳李樺之
    母陳練寶珠二十一萬九千三百四十八元、陳李樺之女陳靜春五十萬三千三百二十
    元，共計一百零八萬三百五十九元，並於九十二年五月七日如數支付予申請人陳
    李欉、陳練寶珠、陳靜春，爰依犯罪被害人保護法第十二條第一項、第二項之規
    定，訴請被告三人連帶如數給付等語。被告三人則以：伊等並未打陳李樺，自不
    應由伊等賠償等語，資為抗辯。
二、原告主張被告丙○○原在臺北縣石門鄉草里村漁港碼頭（下稱「第一現場」）販
    賣草仔粿，於九十年十月十日十七時許，適陳李樺於酒後前來，不知何故，竟將
    草仔粿丟擲，被告丙○○見狀心生不滿，加以責罵，衝突遂起，兩人相互扭打，
    經旁人勸解始罷手，嗣被告戊○○因聽聞丙○○與陳李樺發生爭執，即告知丙○
    ○之子被告丁○○，並與被告丁○○分別各騎乘機車乙輛趕往第一現場，被告丁
    ○○先責問陳李樺何以毆打其父丙○○，隨後被告三人基於共同傷害之犯意聯絡
    ，由被告丁○○、戊○○分別架住陳李樺左右手臂，使陳李樺欠缺相當之反抗、
    自衛能力，再由被告丙○○徒手擊打陳李樺頭部多次。嗣臺北縣政府警察局金山
    分局乾華派出所據報，指派陳敏和警員前往現場處理，因被告戊○○先行離去，
    陳警員擬將丙○○、陳李樺及丁○○一同搭車帶返派出所，因陳李樺拒絕上車，
    一行人遂棄車步行，由於陳李樺酒後態度不佳，陳警員一人無法處理，丁○○乃
    騎機車先至乾華派出所求援。俟陳警員、陳李樺、丙○○步行約九十餘公尺，抵
    草里漁港路旁停車場（下稱「第二現場」），陳李樺因前遭毆打，傷重不支而倒
    地陷入昏迷，經送淡水馬偕醫院救治，延至當日二十一時十二分因頭部外傷性硬
    膜下出血，急救無效而死亡等事實，業據其提出本院九十一年度訴字第八一一號
    刑事判決、臺灣高等法院九十二年度上訴字第八一一號刑事判決為證，並經本院
    調取本院九十一年度訴字第八一一號刑事案卷（含臺灣士林地方法院檢察署九十
    一年度偵字第一二○三號偵查卷）查明無訛。惟被告三人否認有何共同傷害陳李
    樺致死之情，經查：
  (一)被害人陳李樺之屍體，經送請法醫師鑑定，以肉眼觀察死者，其前額、鼻尖、下
    唇、下巴及右胸有擦挫傷，左手中指一處小挫傷，右側胸一個倒Ｖ型裂傷，全身
    無銳器傷；解剖後，胸腹腔內無傷，主要傷勢在顱內，顱內發現局部硬膜下出血
    ，局部腦室出血及瀰漫性蜘蛛膜下腔出血，頭皮則無出血，顱骨無骨折，經鑑定
    係外傷性硬膜下出血而死亡（他殺），此有法務部法醫研究所九十一年一月十一
    日函所附（九十）法醫所醫鑑字第一三四三號鑑定書附於相驗卷（第一一四頁以
    下）可稽，並有馬偕紀念醫院九十一年五月二十七日馬院醫急字第九一一○○○
    號函及所附之急診病歷、現場照片十幀、臺灣士林地方法院檢察署勘驗筆錄、陳
    李樺相驗照片六幀、陳李樺解剖照片十一幀附於臺灣士林地方法院檢察署九十一
    年度偵字第一二○三號偵查卷內可資佐證。是陳李樺頭部係遭外在力量加諸，致
    硬膜下出血，經送醫急救罔效，卒於死亡，應無疑問。
  (二)第一現場攤販，即目擊證人曾德榮，於警訊、偵查及刑事第一、二審，均證稱：
    「起先是丙○○先動手，用手掌打陳李樺頭部左側，陳李樺才以拳頭毆打丙○○
    頭部，丙○○就用雙手防護，並還手打陳李樺頭部，陳李樺就拿起紅色塑膠椅子
    ，就朝丙○○胡亂打一番，同時用腳將丙○○踹倒地上，陳李樺因重心不穩，也
    摔倒地上，後來陳李樺先起身，立即用腳踹在丙○○身上，致使丙○○在地上翻
    滾‧‧‧後來出現兩名年輕人，即丁○○、戊○○，兩人各抓住陳李樺一隻手，
    架住陳李樺，讓丙○○毆打頭部多下‧‧‧」等語，而比對被告丁○○及戊○○
    於丁○○聞訊前來質問陳李樺為何出手毆打其父丙○○，並與被告戊○○各拉住
    一手，任由丙○○毆打陳李樺頭部多下，在臺灣高等法院刑事案件調查中與證人
    游志榮對質時，曾德榮猶復如此，證詞同一。
  (二)第一現場攤販黃小玲，於警訊時證稱：「‧‧‧不知何故陳李樺將許孝義推倒，
    也不清楚是何原因，丙○○便用手掌打陳李樺左側頭部，陳李樺被打後便以拳頭
    毆打丙○○頭部多下，並將丙○○踹倒在地，陳李樺也因重心不穩倒在地上，後
    來陳李樺先起身，又用腳將丙○○踹倒，並在地上翻滾‧‧‧後來便有兩名不知
    名男士，架住陳李樺，讓丙○○打陳李樺頭部多下」；於偵查時結證證：「我是
    和曾德榮在攤位，有看見阿伯（丙○○）與年輕人（陳李樺）打架。丙○○有打
    陳某耳光，陳某有欲拿椅子打邱某。之後有來二個年輕人，把死者拉住讓阿伯打
    」（相驗卷第一○三頁反面、第一○四頁正面）；於本院九十一年度訴字第三七
    五號刑事案件調查中亦為相同之證言。肯定地指證陳李樺遭被告三人共同聯手，
    其中一人為被告丙○○出手打陳李樺頭部，另二年輕人則出手分別拉住陳李樺手
    臂，使丙○○得以順利打其頭部。
  (三)另第一現場在場證人即原擺設攤位當時返回敘舊之游志榮於臺灣高等法院九十二
    年度上訴字第八一一號刑事案件調查中結證稱：「（死者是何人打的？）三人打
    的。」（詳參臺灣高等法院九十二年度上訴字第八一一號刑事案卷第一卷第二○
    ○頁）、「有三個人（涉案）」（詳參該案卷第二卷第三三頁）。
  (四)而證人曾德榮、黃小玲，始終在第一現場，業據被告丙○○於臺灣高等法院九十
    二年度上訴字第八一一號刑事案件調查中陳明在卷，當時證人游志榮亦在場，復
    為被告三人所不爭執，曾、黃、游三人既在第一現場目擊，自為適格之證人。曾
    德榮為新竹人，居住於臺北縣土城市，黃小玲為臺北市人，與被告三人及陳李樺
    ，無利害關係，其證言無偏頗之虞。曾德榮所述年輕的兩位被告丁○○、戊○○
    拉人，年老的被告丙○○下手直接打陳李樺頭部，與黃小玲所證阿伯丙○○打人
    ，年輕的拉（架）陳李樺，與證人游志榮所證有三人打死者，互相吻合，並與事
    後鑑定報告所認定陳李樺頭部外傷顱內出血死因相符，曾德榮之證詞，應可採信
    。而被告丙○○，或在第一現場，或坐在數公尺旁之領航者釣具店外面，茍陳李
    樺為其他人所毆打，必哀嚎聲連連，證人游志榮及丙○○，亦當能耳聞，並說出
    加害者為何人，然證人游志榮及被告丙○○均無法說出其他加害者之姓名或特徵
    ，則陳李樺應非被告三人以外之其他人所加害。是被告三人聯手加害陳李樺，應
    可認定。被告三人之共同侵權行為，顯為被害人陳李樺死亡之原因，亦堪認定。
  (五)按人之記憶，每每隨時間之經過，而趨於模糊，而相關筆錄，每每因審檢或警方
    訊問者之問案方式，紀錄者之個人記載方式不同，筆錄內容隨之有異，如供述者
    就主要爭執之點始終陳述同一，僅微末枝節之點稍有差異，該供述證據，依實務
    及學者見解，仍得採信。證人曾德榮就被告丁○○、戊○○拉（架）陳李樺之手
    後，由被告丙○○打陳李樺之主要基本事實，歷經檢警及刑事第一、二審，俱前
    後一致，不能因其就部分微末細節作不同之陳述，而認其證言不可採。雖曾德榮
    在臺灣高等法院九十二年度上訴字第八一一號刑事案件調查中曾提及被告丙○○
    、戊○○拉住陳李樺之手，意在勸架，惟法官特追問曾德榮，曾德榮表示此屬個
    人推測，因證人意見或推測之詞，不得作為證據，且曾德榮證稱：「年輕人捉住
    死者的手讓老年人打，老年人打完，年輕人才放手」，又勸架應隔開鬥毆雙方，
    或分別按住衝突雙方之手，始能排除之，被告丁○○、戊○○架拉陳李樺一人之
    手，俟被告丙○○打完，始行鬆手，顯非勸架。有關勸架部分之證詞，屬曾德榮
    個人意見或推測之詞，應不足為有利於被告之認定。
  (六)被告於刑事一、二審雖辯稱陳李樺曾遭警員陳敏和打耳光或以過肩摔摔打一節，
    惟查：
    1.本件命案發生於九十年十月十日傍晚，警方即展開長期調查，被告三人無論接
      受乾華派出所陳敏和警員、謝志光警員、李憲章警員、王坤亮警員之詢問，或
      金山分局刑事組小隊長鍾年禹、偵查員胡武川之詢問，並無隻字片語提及陳敏
      和警員涉案，此有警訊筆錄附於臺灣士林地方法院檢察署九十一年度偵字第一
      二○三號偵查卷內可參。
    2.被告三人或有難言之語，然檢察官隨即介入，進行勘驗程序，依法偵查，依證
      人身分訊問被告，被告三人口供依然如故。嗣檢察官於九十一年一月十一日上
      午十一時許，在訊問證人曾德榮、黃小玲、許孝義、死者之妻王國芳後，當庭
      諭知被告三人由證人改列為被告，其罪名為傷害致死，並命被告每人以五萬元
      交保，被告三人於當日下午三時許，由親友覓妥保證金具保釋放，保證金收據
      載明案由為「傷害致死」，此亦有九十一年一月十一日訊問筆錄及保證金收據
      附於相驗卷及偵查卷（第二十頁至第二二頁）可考。檢察官繼續偵查，被告供
      述仍同往常，指陳李樺遭遊客打傷致死，無一語提及警察打人。
    3.檢察官於九十一年六月二十六日提起公訴，原審於同年七月十二日收案，在開
      庭期日尚未指定前，被告於同年月十五日委請黃秋雄、陳雨帆兩位律師，越三
      日，律師閱得本案全部卷證，並於同年八月二日付郵遞狀，聲請調查證據，傳
      訊證人曾德榮、黃小玲及警員陳敏和、謝志光，並解釋：「從第一現場至第二
      現場之距離，約有四、五十公尺遠，警員陳敏和及謝志光在第二現場安撫被害
      人陳李樺時，陳李樺不堪一女性遊客斥責，即斥辱女性遊客，隨後遭在旁之二
      名成年男子之輪流毆打，陳李樺即從護欄滑坐在地上。」（本院九十一年度訴
      字第三七五號刑事案卷第十七頁），在待證事實欄第八點，表示：「證人陳敏
      和及謝志光在第二現場，安撫陳李樺時，有無見到陳李樺與人爭吵並遭其他男
      子毆打？有無制止遊客毆打陳李樺之傷害行為？」（本院九十一年度訴字第三
      七五號刑事案卷第十八、十九頁），嗣原審於同年八月二十二日，指定同年九
      月十七日行第一次準備程序，被告之辯護律師於該期日，首先表明：「在被帶
      到派出所中間，被害人跑到停車場時已經喝醉，當場與一位女遊客發生爭執，
      在停車場時，警察已在場，被害人也死在停車場，這中間被害人有無與另二位
      遊客爭吵，由這二位遊客打他，所以這是問題所在。」（本院九十一年度訴字
      第三七五號刑事案卷第三二頁），凡此有律師委任狀、調查證據聲請狀、審理
      單、原審訊問筆錄附於本院九十一年度訴字第三七五號刑事案卷足憑。按傷害
      致死罪，其最輕法定刑為七年有期徒刑，處罰不輕，起訴書已將之刊載，依臺
      灣高等法院前科紀錄表，被告丁○○有走私前科，尤當知悉法不可犯，檢察官
      既命被告三人交保候傳，涉案程度顯然重大，被告三人在刑事一審復委請律師
      ，律師亦會充分瞭解案情，說明個中利害關係，為之妥為辯護，爭取最大之權
      益。倘被害人陳李樺之死因，與警員有相當關係，辯護律師不會捨之不論，更
      不會在調查證據聲請狀，說明警員在「安撫」被害人，亦不會在刑事一審準備
      期日，強調本案重點在「另二名遊客打被害人」。
    4.警員刑求或修理犯罪嫌疑人，雖偶有所聞，但此舉為違法之事，依法會吃上官
      司，縱偶有不肖警員，出此下策，亦必避人耳目，不敢公然為之。查第二現場
      ，在淡金公路旁停車場，與臺灣海峽相臨，橫越淡金公路，對面即為公車招呼
      站，招呼站旁，約一、二十公尺，即為石門鄉阿里荖部落，兩地相距約一百公
      尺，此有現場照片及勘驗筆錄可考，而淡金公路車如流水，假日遊客如織，本
      案發生於九十年雙十國慶傍晚約六時左右，無論為社區居民之出入，或外來遊
      客之往來，第二現場應屬多數人得共見共聞之狀態，依照經驗法則，陳敏和警
      員實不敢在公眾場所過肩摔陳李樺，以免觸法。且據被告丁○○所言，陳警員
      乙人無法掌控陳李樺，遂先行騎機車至乾華派出所求援增派警力。依此視之，
      陳敏和警員對陳李樺相當客氣，致一人無法掌控陳李樺。此從被告在刑事一審
      辯護律師所述，陳警員在「安撫」陳李樺，亦可得同一結論。
    5.況臺灣地區民粹高漲，警察因受少數害群之馬波及，除尋人及消防外，形象不
      佳，遇有抗爭情事，動輒推擠警員包圍警局，如發生警察公然打人之事，民眾
      必群情憤慨，直接向警員抗議甚至暴力相向，後果常難以收拾。依被告三人所
      述，陳李樺為其鄰居，彼此無深仇大恨，縱酒後鬧事，甚至傷人，亦屬小事，
      管區警員基於情面，無加以摔打之必要；依被告丙○○所述，第二現場有數位
      遊客，在眾目睽睽之下，陳敏和依理不會摔打陳李樺，遊客也不會隨之起舞，
      否則，「警察打人」一聲響起，眾怒難犯，陳敏和無法全身而退，支援之謝志
      光警員亦難以處理善後。是被告於刑事二審中所辯陳李樺曾遭警員陳敏和以過
      肩摔摔打，與常情不合。
    6.又雖被告丙○○、丁○○於刑事一審時辯稱，陳警員在第一現場打陳李樺一耳
      光。惟丙○○表示，當時僅有陳警員、陳李樺及其乙人在場，丁○○卻稱，當
      時伊亦在場，彼此所述不盡相符。且縱如被告所言，陳敏和有打陳李樺一耳光
      ，依法醫鑑定報告書所載，陳李樺死因為顱內硬膜下出血，與臉部正面打耳光
      無涉。是誠如被告丙○○所言，證人曾德榮、游志榮皆未至第二現場，伊亦未
      告知有關爭執內容，則第二現場所發生之事，曾、游兩人概屬不知，則縱曾德
      榮提及陳警員可能牽涉，頂多為陳敏和警員在第一現場打陳李樺一耳光而已，
      如前所述，此與陳李樺之死因無關，被告不能藉此執為免責之事由。
  (七)被告復於刑事一二審辯稱陳李樺係遭其他遊客毆打致死一節，惟查：
    1.陳敏和警員據報至第一現場瞭解爭執原委後，即帶同被告丙○○、丁○○及被
      害人陳李樺，沿淡金公路，擬至乾華派出所製作筆錄，途中，陳李樺發酒瘋，
      陳警員一人無法掌控，被告丁○○乃先至派出所請求警力支援，而陳警員與被
      告丙○○及陳李樺則繼續北上，往乾華派出所前進，陳李樺並於第二現場防波
      欄杆處坐下暫歇，此業據被告丙○○及證人陳敏和分別於刑事一、二審供述在
      卷。是則，陳警員、被告丙○○、被害人陳李樺，由第一現場出發，至第二現
      場暫停，三人始終在一起，依通常情事，倘陳李樺遭外來遊客欺負毆傷，陳警
      員本於除暴安良維護治安之職責，必加以詢問逮捕，以免人犯逍遙法外，被告
      丙○○本於左鄰右舍之情誼，必加以指責或幫忙警方協助逮捕人犯，避免外來
      遊客欺侮本地人後逃逸無蹤。
    2.檢察官於九十年十月十一日上午十一時十分許，勘驗陳李樺屍體，並訊問被告
      丙○○，丙○○在第一次偵查時，答以：「我未見有人打他（指死者陳李樺）
      」（相驗卷第二十三頁最後一行）。嗣檢方於九十一年一月十一日將丙○○由
      證人身分轉換為被告，並諭知交保五萬元，丙○○於九十一年六月十七日，警
      方問以：「據你所稱於九十年十月十日十七時五十分，在草里港停車場（第二
      現場）陳李樺遭二男一女不明人士打死，你有親眼目睹經過，是否屬實？」丙
      ○○答以：「不實在」（臺灣士林地方法院檢察署九十一年度偵字第一二○三
      號偵查卷第六十五頁第五行），並於刑事一審陳稱：「我沒有（看到打架）」
      、「我沒有看見陳李樺被二男一女打」（本院九十一年度訴字第三七五號刑事
      案卷第一四三頁第八行、第一四七頁第四行）。因頂嘴打架，必有吵雜聲，旁
      人當知之甚詳，被告丙○○卻一再表示其未目擊有遊客打人，則被告丙○○於
      刑事一、二審辯稱陳李樺遭外來遊客打死，實難以置信。
    3.刑事一審審理期間，檢察官詢問被告戊○○：「為何於警局配合稱有四個遊客
      ？」戊○○供稱：「在分局作筆錄時，警察問我有沒有看到那四人打陳李樺，
      我說沒有看到，警察稱之前我寫筆錄說有，現在卻說沒有，我就說我聽益（丁
      ○○）說那四個人打陳李樺的。」「我沒看到四個人打陳李樺」（本院九十一
      年度訴字第三七五號案卷第一四二頁）、「其實根本沒有這四人」（臺灣士林
      地方法院檢察署九十一年度偵字第一二○三號偵查卷第八一頁）。被告戊○○
      明白指出四位遊客為子虛烏有，依理陳李樺不會遭遊客加害。
    4.另現場處理糾紛之警員陳敏和、謝志光，於刑事一審結證稱：「當時沒有看到
      死者與遊客發生肢體衝突，也沒有看到遊客毆打死者，在第二現場丙○○亦未
      表示有遊客打陳李樺之事。」（本院九十一年度訴字第三七五號案卷第六六、
      六七、七一、七二頁）。益證陳李樺與遊客發生肢體衝突，為被告杜撰之詞。
      茍如被告丙○○、丁○○所言，陳警員先摔傷陳李樺，則依法應負民刑事及行
      政責任，輕則賠錢，重者丟職坐牢，此際，遊客適加害於後，陳警員遇此良機
      ，欲求脫身，立即會同在場被告及其他人士逮捕，栽贓唯恐不及，焉有縱放之
      理。
    5.刑事二審之審判長曾赴現場履勘，命被告丙○○說明陳李樺所在位置，並模擬
      遊客毆打陳李樺之經過，結果漏洞百出，無法自圓其說（臺灣高等法院九十二
      年度上訴字第八一一號刑事案卷第一卷第一五六頁），倘遊客確有傷人，曷克
      如此？為避免串供，審判長臨時赴丙○○住處，訊問其妻邱潘粉，邱潘粉證稱
      ：「我沒有到第二現場。（有無聽到別人說死者與何人發生爭執？）我先生沒
      跟我說死者與遊客發生爭執，但有說警察摔死者二下，詳細情形沒有說」（臺
      灣高等法院九十二年度上訴字第八一一號刑事案卷第一卷第一五八頁），倘遊
      客真有加害陳李樺，自九十年十月十日起，至九十二年四月十六日本院履勘之
      日，前後約一年六個月，被告丙○○卻從未提及，要與常情相悖。是被告於刑
      事一、二審所辯陳李樺遭遊客加害乙節，實不足採。
三、按因故意或過失不法侵害他人之權利者，負損害賠償責任。又數人不法共同侵害
    他人之權利者，連帶負損害賠償責任，民法第一百八十四條第一項前段及同法第
    一百八十五條第一項定有明文。被告三人共同不法侵害陳李樺之生命既經認定，
    陳靜春為被害人陳李樺之女，王國芳為陳李樺之妻，陳李欉、陳練寶珠為陳李樺
    父、母，自得本於民法第一百八十四條第一項前段、第一百八十五條第一項及侵
    權行為法則之相關規定，請求被告三人賠償其等之損害。
四、茲審酌陳李欉、陳練寶珠、王國芳、陳靜春所得請求之各項金額如次：
  (一)殯葬費部分：
    按民法第一百九十二條第一項規定：不法侵害他人致死者，對於支出殯葬費之人
    ，亦應負損害賠償責任。陳李欉向原告申請補償其為陳李樺所支出之殯葬費共二
    十七萬八千元，雖提出殯葬費用收入存根影本一份及收據影本四份附於臺灣士林
    地方法院檢察署犯罪被害人補償審議委員會九十一年度補審字第八號補償事件卷
    內可稽，爰審酌目前之社會情形，與被害人陳李樺之身分（生前已婚，育有一女
    ）、地位（年滿二十九歲）及經濟狀況（生前無恆產，曾於八十九年間擔任安成
    六十六號漁船船員，嗣無固定職業，與父、母、妻、女同住）後，上開費用總額
    二十七萬八千元並未超出合理之範圍，且喪葬之儀式，本在追念死者並慰生者，
    何項目係屬必要，本因死者及其家屬之身分、宗教信仰及地域之風俗習慣而有不
    同，陳李欉既確有為陳李樺支出殯葬費總額二十七萬八千元，且上開費用亦屬合
    理，則關於其儀式之方式及程序，自應予尊重。從而，陳李欉自得請求被告三人
    連帶賠償殯葬費二十七萬八千元。
  (二)扶養費部分：
    1.次按直系血親相互間，互負扶養之義務；而受扶養權利者，以不能維持生活而
      無謀生能力者為限，惟無謀生能力之限制，於直系血親尊親屬不適用之，民法
      第一千一百十四條第一款、第一千一百十六條之一分別定有明文。原告主張陳
      李欉、陳練寶珠、王國芳及陳靜春為被害人陳李樺之父、母、妻、女，於陳李
      樺死亡時，分別已年滿六十一歲、五十七歲、二十五歲及十四日，並無工作及
      收入之事實，業據原告提出與所述相符之
      不爭執，堪予認定。陳李欉、陳練寶珠、王國芳及陳靜春應符合不能維持生活
      之要件，是陳李樺生前對陳李欉、陳練寶珠、王國芳及陳靜春均負有法定扶養
      義務。
    2.又按被害人對於第三人負有法定扶養義務者，加害人對於該第三人亦應負損害
      賠償責任，民法第一百九十二條第二項定有明文。陳李樺生前對陳李欉、陳練
      寶珠、王國芳及陳靜春負有法定扶養義務，業如前述，是陳李欉、陳練寶珠、
      王國芳、陳靜春請求被告三人連帶賠償扶養費，洵屬合法有據。
    3.陳李欉、陳練寶珠、王國芳及陳靜春，分別於二十九年五月十七、三十三年一
      月八日、六十五年一月三十日及九十年九月二十六日出生，於陳李樺九十年十
      月十日死亡時，分別年滿六十一歲、五十七歲、二十五歲及十四日，依內政部
      統計處編印九十年臺閩地區簡易生命表所載，臺灣地區六十一歲男性、五十七
      歲女性、二十五歲女性及一個月男性之平均餘命分別為十七點九年、二十四點
      四七、五十四點六八及七十三點零八年，應分別無條件進位為十八年、二十五
      年、五十五年及七十四年，而陳李樺係六十一年八月五日出生，於死亡時，年
      滿二十九歲，依上開簡易生命表所載，臺灣地區二十九歲男性之平均餘命為四
      十五點三八年，應無條件進位為四十六年，而陳李欉、陳練寶珠、王國芳及陳
      靜春扶養費之計算標準，即應分別以陳李欉之餘命十八年、陳練寶珠之餘命二
      十五年、陳李樺至六十歲喪失勞動能力之二十七年及陳靜春至成年時二十年為
      各自之受扶養年限。
    4.又陳李欉、陳練寶珠於陳李樺死亡時，尚有五名成年子女陳李銘（五十六年二
      月十九日出生）、邱阿嬌、陳李琮（六十三年四月二十二日出生）、陳李安（
      六十五年五月九日出生）、陳秋燕（六十七年十二月二十九日出生），有繼承
      系統表及
      十一年度補審字第八號補償事件卷內可參，依民法第一千一百十四條第一款、
      第一千一百十五條第一項第二款、第二項之規定，陳李銘、邱阿嬌、陳李琮、
      陳李安、陳秋燕亦應與被害人陳李樺共負扶養陳李欉、陳練寶珠之義務，又陳
      李欉、陳練寶珠雖均已不能維持生活，業如前述，惟依民法第一千一百十八條
      後段之規定，仍不得免除其相互間之扶養義務，而僅得減輕之。且陳李欉、陳
      練寶珠並未舉證證明其六名子女之經濟能力有何差異，爰依民法第一千一百十
      五條第三項規定，認定於陳李欉之餘命期間，被害人陳李樺與另五名成年手足
      應負擔對陳李欉、陳練寶珠之扶養義務各七分之一，陳李欉與陳練寶珠相互間
      互負七分之一之扶養義務，於陳李欉餘命期間以後，被害人陳李樺與另五名成
      年手足應負擔對陳練寶珠之扶養義務各六分之一。
    5.另陳靜春於陳李樺死亡時，其母王國芳雖尚建在，惟因王國芳已不能維持生活
      ，亦如前述，依民法第一千一百十八條前段之規定，王國芳得免負扶養陳靜春
      之義務。是陳李樺生前應負獨力扶養王國芳及陳靜春之義務。
    6.陳李欉、陳練寶珠、王國芳、陳靜春因未舉證證明其每月之生活支出為何，是
      本院認為應以行政院主計處所作之九十年臺北縣家庭收支概況調查所得之每人
      每年平均消費額十八萬九千三百六十三元作為計算陳李欉、陳練寶珠、王國芳
      及陳靜春生活費之標準，較為客觀可信，亦較符合實際狀況。除其中九十年十
      月十日起至起訴狀繕本九十二年十月二十八日最後送達被告之日（翌日起另依
      百分之五計算法定遲延利息），已經過二年十八日，無庸扣除其中間利息外，
      其餘未屆期之年度，再依霍夫曼計算法扣除中間利息，陳李樺所應負擔陳李欉
      、陳練寶珠、王國芳及陳靜春之扶養費金額分別為三十六萬六千一百八十五元
      、四十七萬六千九百二十四元、三百三十九萬七千九百六十二元及二百九十五
      萬四千六百七十八元（計算方法詳如附表）。是陳李欉、陳練寶珠、王國芳及
      陳靜春自得分別請求被告連帶賠償扶養費三十六萬六千一百八十五元、四十七
      萬六千九百二十四元、三百三十九萬七千九百六十二元及二百九十五萬四千六
      百七十八元。
五、復按因犯罪行為被害而死亡者之遺屬或受重傷者，得申請犯罪被害補償金；而得
    申請遺屬補償金之遺屬，以父母、配偶及子女為第一順位；且因犯罪行為被害而
    死亡者之遺屬，得申請因被害人受傷所支出之最高金額不得逾四十萬元之醫療費
    、因被害人死亡所支出最高金額不得逾三十萬元之殯喪費及因被害人死亡致無法
    履行最高金額不得逾一百萬元之法定扶養義務；又「國家於支付犯罪被害補償金
    後，於補償金額範圍內，對犯罪行為人或依法應負賠償責任之人有求償權。前項
    求償權，由支付補償金之地方法院或其分院檢察署行使」，犯罪被害人保護法第
    四條、第六條第一項、第九條第一項第一款、第二款、第三款、第二項、第十二
    條第一項、第二項分別定有明文。本件被害人陳李樺確因被告三人之犯罪行為被
    害而死亡，且陳李欉、陳練寶珠、王國芳及陳靜春分別為陳李樺之父、母、配偶
    及女兒，為得申請犯罪被害補償金之第一順位遺屬，得申請因陳李樺死亡而支出
    以三十萬元為限之殯葬費及因被害人死亡致無法履行以一百萬元為限之扶養費，
    且如前所述，陳李欉得請求被告三人連帶賠償殯葬費二十七萬八千元，且陳李欉
    、陳練寶珠、王國芳及陳靜春得請求被告三人連帶賠償扶養費三十六萬六千一百
    八十五元、四十七萬六千九百二十四元、三百三十九萬七千九百六十二元及二百
    九十五萬四千六百七十八元，則其等向臺灣士林地方法院檢察署犯罪被害人補償
    審議委員會申請補償，且經該委員會以九十一年度補審字第八、九、十、十一號
    決定書補償陳李欉殯葬費十六萬一千六百元及扶養費十九萬六千零九十一元，補
    償陳練寶珠扶養費二十一萬一千二百五十八元，補償陳靜春扶養費五十萬三千三
    百二十元，合計一百零八萬零三百五十九元，並於九十二年五月七日一次支付予
    陳李欉、陳練寶珠、陳靜春等情，有臺灣士林地方法院檢察署犯罪被害人補償審
    議委員會九十一年度補審字第八、九、十、十一號決定書影本、犯罪被害補償金
    請領書、收據影本及附於上開補償事件卷內之犯罪被害補償金申請書可資佐證，
    則原告於上開補償金額範圍內，依犯罪被害人保護法第十二條第一項、第二項之
    規定，對犯罪行為人即被告三人行使求償權，訴請被告三人連帶給付一百零八萬
    零三百五十九元及自起訴狀繕本最後送達被告翌日及九十二年十月二十九日起至
    清償日止，按週年利率百分之五計算之法定遲延利息，為有理由，應予准許。
據上論結，本件原告之訴為有理由，依民事訴訟法第八十五條第二項，判決如主文。
中      華      民      國    九十二    年     十二     月      一      日
                                        臺灣士林地方法院民事第二庭
                                            法  官  張國勳
右為正本係照原本作成。
如對本判決上訴須於判決送達後廿日內向本院提出上訴狀。
中      華      民      國    九十二    年     十二     月      三      日
                                            書記官  秦慧綺
~FO
附表：陳李樺所應負擔之扶養費計算式
(一)陳李欉部分
  189,363/7 x (2+11.536392) = 366,185（元以下四捨五入）
(二)陳練寶珠部分
  1.於陳李欉餘命期間
    189,363/7 x (2+11.536392) = 366,185（元以下四捨五入）
  2.於陳李欉餘命期間以後
    189,363/6 x (17.000000-00.536392) = 110,739（元以下四捨五入）
  3.合計（=1.+2.）476,924
(三)王國芳部分
  189,363 x (2+15.944170) = 3,397,962（元以下四捨五入）
(四)陳靜春部分
  189,363 x (2+13.603249) = 2,954,678（元以下四捨五入）


司法院資訊處製作；財團法人民間司法改革基金會備份。
